臺灣臺北地方法院民事判決
110年度國字第28號
原      告  邱伶屏  
訴訟代理人兼  
送達代收人  簡長輝律師
被      告  新北市石碇區公所

法定代理人  李浩榕  
訴訟代理人  鄭友勝  
            陳俊豪  
            李漢鑫律師
            蕭美玲律師
上列當事人間國家賠償等事件，本院於民國110年12月22言詞辯
論終結，判決如下：
    主  文
原告先位之訴駁回。
原告備位之訴及假執行之聲請均駁回。
訴訟費用由原告負擔。
    事實及理由
壹、程序部分：
一、按依國家賠償法請求損害賠償時，應先以書面向賠償義務機
    關請求之；賠償義務機關對於前項請求，應即與請求權人協
    議。協議成立時，應作成協議書，該項協議書得為執行名義
    ；賠償義務機關拒絕賠償，或自提出請求之日起逾三十日不
    開始協議，或自開始協議之日起逾六十日協議不成立時，請
    求權人得提起損害賠償之訴，國家賠償法第10條、第11條第
    1 項分別定有明文。查本件原告於起訴前曾向被告提出國家
    賠償請求，惟因被告拒絕賠償致協議不成立等情，有被告民
    國110年2月9日拒絕賠償理由書1份附卷可參(見本院卷第27
    至30頁)，是原告起訴前已踐行上開法定先行程序，合先敘
    明。
二、按因不動產之物權或其分割或經界涉訟者，專屬不動產所在
    地之法院管轄。其他因不動產涉訟者，得由不動產所在地之
    法院管轄，民事訴訟法第10條定有明文。查本件涉及原告坐
    落新北市○○區○○段000地號土地(重測前為新北市○○區○○○○段
    ○○○段0000地號土地)(下稱系爭土地)之所有權是否受侵害之
    爭議，核屬因不動產涉訟，且該不動產係在本院轄區內，依
    上開規定，本院對本件訴訟自有管轄權。
三、本件原告本主張被告施作道路工程不當致系爭土地喪失排水
    功能且無法再對外通行至公路，嗣於110年12月14日書狀又
    主張被告施作護欄石及廣角鏡有占用系爭土地，致妨害系爭
    土地對外通行至公路及喪失排水功能云云(見本院卷第128頁
    )，核原告追加之主張，僅為攻擊防禦方法之增加，核與訴
    之變更追加無涉，先此敘明。
貳、實體部分：
一、原告方面：緣原告為系爭土地之所有權人，因被告於系爭土
    地旁之道路(下稱系爭道路)鋪設施工不當，致原告所有系爭
    土地喪失排水功能，且致土地無法再對外通行至公路，原告
    所有權受有侵害。是原告依國家賠償法第2條第2項、第3條
    第1項、民法第184條第1項前段、第767條第1項中段等規定
    ，自得請求被告排除侵害回復原狀或賠償損害，爰聲明：㈠
    先位聲明：被告應將原告所有坐落新北市○○區○○段000地號
    土地(重測前為新北市○○區○○○○段○○○段0000地號土地)即系
    爭土地回復至可排水之狀態及可對外通行至公路之狀態。㈡
    備位聲明：⒈被告給付原告新臺幣(下同)616,000元，及自起
    訴狀繕本送達翌日起至清償日止，按週年利率百分之五計算
    利息。⒉願供擔保，請准宣告假執行。
二、被告則以：被告於系爭道路之管養措施並未及於原告行使利
    益範圍內所及之系爭土地及其上下，原告如何因被告之管養
    措施受有損害，原告未能指明明確之項目及時間，實屬無據
　　。原告本於其所有人地位，考量使用、收益、處分系爭土地
    之便，為系爭土地排水及通行等狀況為規劃、設施，則因此
    所生之費用，自應由原告自行負擔。被告之管養行為並未對
    原告造成不便，自無損害賠償之理。原告所具原證3估價單
    所示金額係單方估價，未具公信力，自不足採。另109年7月
    16日會勘紀錄僅是記載陳情人訴求之紀錄，無從佐證原告之
    主張。而95年1月24日會勘紀錄，亦與本件無關。原告並未
    具體指出被告道路鋪設工程施工不當之施工行為時間、具體
    態樣為何，亦未就系爭土地是否本就能順利排水及對外通行
    至公路為說明，原告提出之照片亦未能辨識、證實拍攝時間
　　，遑論原告就因果關係從未說明。原告所提資料，均無從佐
    證原告之主張。況且，原告自己就是系爭土地之水土保持義
    務人，假設系爭土地有高度落差而無法正常排水之情事(假
    設語)，亦應由原告本於所有權人之身分進行改善而非卸責
    給國家，國家並不負有將管養道路周遭之私人土地均維持在
    相同高度之行政法上義務，是原告逕自要求國家應為其施作
    將系爭土地回填至與道路相同高度之工程或費用，洵屬無據
    等語置辯。爰答辯聲明：原告之訴駁回。
三、得心證理由：　　
  ㈠按當事人主張有利於己之事實者，就其事實有舉證之責任，
    民事訴訟法第277 條前段定有明文。民事訴訟如係由原告主
    張權利者，應先由原告負舉證之責，若原告先不能舉證，以
    證實自己主張之事實為真實，則被告就其抗辯事實即令不能
    舉證，或其所舉證據尚有疵累，亦應駁回原告之請求（最高
    法院100年度台上字第415號裁判意旨參照）。本件原告主張
    被告有前揭情事致其受有損害，既為被告所否認，揆諸前揭
    判決意旨，自應由原告負舉證之責任。經查：
  ⒈原告固舉95年1月24日會勘紀錄為據，而該會勘紀錄會勘單位
    雖有訴外人楊逸堯、潭邊村辦公處、品建工程顧問有限公司
    及被告建設課等人員，然與會人員並無原告，則此會勘紀錄
    是否與本件有關，已有可疑。又該會勘結論：「1.本案護欄
    施工約有3公尺立於陳情人私有土地出入口處，因土地所有
    人表示該土地目前尚無他用，俟日後如有切確影响(按應為
    「響」之誤)時再告知鄉公所拆除。2.有關坡地排水問題請
    陳情人另函國工局協助處理」等語(見本院卷第115頁)，並
    未指明護欄施工有何佔用土地之情事，又雖有提及所謂坡地
    排水問題，惟此結論僅表示請陳情人另向其他單位協助處理
    ，不當然代表與會人員已確認有坡地排水問題。則原告據此
    主張被告應負賠償之責，容有誤會。再依原告所提原證9所
    示廣角鏡、護欄石照片(見本院卷第133至141頁)，亦未見有
    何占用系爭土地之情事。而原告雖主張依原證9照片所示，
    有無法供車輛出入情形云云，惟原告就該處有何供車輛通行
    之需求、系爭土地是否有其他與道路相鄰之處等情均未詳予
    陳明，則依原證9所示廣角鏡、護欄石之設置狀況並無完全
    阻隔而無法通行之情形，自未妨害原告所有系爭土地之對外
    通行。是原告主張被告於95年間於系爭道路施作護欄石及設
    置廣角鏡等措施不當，致原告系爭土地難以對外通行及土地
    排水困難云云，要無可採。
　⒉原告又舉兩造會同高速公路局北區養護工程分局頭城工務段
    於109年7月16日會勘紀錄為證，然依該會勘紀錄結論記載：
    「一、經現場(新北市○○區○○○○段○○○段0000地號
    旁道路)會勘，該道路上游非屬高速公路路權土地，為新北
    市石碇區公所管養道路。二、有關陳情人訴求改善排水及填
    高前揭地號土地部分，請新北市石碇區公所本於權責，自行
    酌處；另下游道路旁之營建廢棄物為興建停車場所遺，請貴
    所辦理清理，避免影響衛生環境。」等語(見本院卷第37頁)
　　，由上開會勘結論第項內容可知，原告雖有改善排水及填
    高系爭土地之訴求，然被告並未肯認原告之請求，且上開會
    勘紀錄亦無從作為原告系爭土地有何無法對外通行至道路或
    排水困難之佐據。又原告另舉原證9編號20照片為證(見本院
    卷第149頁)，主張被告於95年間後將系爭道路填高100多公
    分，致系爭土地與系爭道路相對高度降低100多公分，造成
    難以對外通行至公路及排水困難云云。然原告就被告於何時
　　、何工程名稱、何施作範圍，是否有將系爭道路填高100多
    公分之情事，原告始終未舉證以實其說，況經被告查閱相關
    資料亦無於近5年內曾對系爭道路進行鋪設工程之紀錄(見本
    院卷第89頁)，益徵原告主張洵無足採。而依原告所提原證9
    編號20照片，亦僅能證明拍照時之現場情形，並無法證明系
    爭土地有何排水困難或難以對外通行之情事。又系爭土地縱
    有原告主張與系爭道路之高低落差情形，亦應由系爭土地所
    有權人自行負管理、維護之責，被告洵不負原告使用系爭土
    地所需相關管理、維護之責。是以，原告本件訴請被告為其
    施作填高系爭土地工程或賠償工程費用云云，洵屬無稽，並
    無可採。
　⒊另原告所提原證3估價單金額為616,000元，主張為填高系爭
    土地之工程費用云云(見本院卷第122頁)，惟該估價單僅記
    載項目品名為「鋼筋、模板、混凝土、土方回填及開挖」等
　　，要難認與被告管養系爭道路有何關連，無從為有利原告之
    認定。又給付判決必須明確其給付之範圍，原告提起給付之
    訴，亦須於其訴之聲明明確表明給付之範圍（最高法院91年
    度台上字第1919號判決參照）。本件原告先位訴之聲明「被
    告應將原告所有坐落新北市○○區○○段000地號土地(重測前為
    新北市○○區○○○○段○○○段0000地號土地)回復至可排水之狀態
    及可對外通行至公路之狀態」，原告所謂「
　　回復至可排水之狀態及可對外通行至公路之狀態」，無法得
    知原告具體之回復方法、範圍、位置為何，原告聲明不明確
　　，亦欠允洽。
　㈡原告未能證明系爭土地有何受佔用、難以對外通行及土地排
    水困難之情形，難認原告所有權受有侵害或受有何損害，且
    復無任何事證可證被告有任何行為造成原告受有何損害，原
    告提起本件訴訟，顯屬無由，應予駁回。
四、綜上，本件原告依國家賠償法第2條第2項、第3條第1項、民
    法第184條第1項前段、第767條第1項中段等規定，並主張如
    訴之聲明先位及後位聲明之請求，均為無理由，應予駁回。
    原告備位之訴既經駁回，其假執行之聲請亦失所依附，應併
    予駁回。
五、原告提起本件訴訟顯屬無由，業如前述，是原告請求將本件
    囑託新北市新店地政事務所測量及送請臺北市土木技師公會
    鑑定云云，應認無必要，附此敘明。另本件事證已臻明確，
    兩造其餘攻擊防禦方法經審酌後，認於判決結果均不生影響
　　，爰不一一論述。
六、訴訟費用負擔之依據：民事訴訟法第78條。
中　　華　　民　　國　　111 　年　　1 　　月　　21　　日
                  民事第二庭    法　官　林禎瑩
以上正本係照原本作成。
如對本判決上訴，須於判決送達後20日內向本院提出上訴狀。如
委任律師提起上訴者，應一併繳納上訴審裁判費。
中　　華　　民　　國　　111 　年　　1 　　月　　24　　日
                                書記官  鄭玉佩